【裁判字號】    97,家上,149
【裁判日期】    980311
【裁判案由】    確認婚姻關係不存在
【裁判全文】
臺灣高等法院臺中分院民事判決         97年度家上字第149號
上  訴  人  乙○○
被  上訴人  甲○○
訴訟代理人  黃嘉明律師
上列當事人間請求確認婚姻關係不存在事件，上訴人對於民國97
年10月9日臺灣臺中地方法院97年度家訴字第208號第一審判決提
起上訴，經本院於98年2月25日言詞辯論終結，判決如下：
    主  文
上訴駁回。
第二審訴訟費用由上訴人負擔。
          事實及理由
一、本件被上訴人起訴主張：兩造於民國（下同）86年12月26日
    結婚，然因個性不合，而於87年5月5日協議離婚。嗣因上訴
    人自被上訴人受胎懷孕，兩造遂自行書寫結婚證書，虛偽記
    載於88年3月2日在東海漁村舉行結婚典禮，並持向戶政事務
    所辦理結婚登記。惟兩造結婚並未舉行公開儀式，亦無證人
    親見親聞，且兩造亦無實質夫妻關係，顯見兩造前開結婚違
    反修正前民法第982條結婚應有公開儀式與二人以上證人之
    規定，兩造婚姻關係應不存在，爰起訴聲明：請求確認兩造
    88年3月2日登記結婚之婚姻關係不成立。
二、經原審為被上訴人勝訴之判決，上訴人不服，提起上訴，聲
    明：（一）原判決廢棄。（二）被上訴人在第一審之訴駁回
    。併陳稱：兩造於86年12月26日婚後，因婆媳、姑嫂關係不
    佳，時起衝突，被上訴人復未善盡折衝協調之責，乃於87年
    5月5日離婚。但於同年7月發現上訴人懷孕，被上訴人慮及
    未出世之孩子，乃在88年3月2日找二位朋友一同見証下，再
    次結婚並為戶籍登記等語。
三、按關於親屬之事件，其成修正前發生者，除施行法有特別之
    規定外，不適用修正後之規定。民法親屬篇施行法第l條訂
    有明文。本件被上訴人主張兩造於88年3月2日結婚登記無效
    ，自應適用96年5月23日修正前之法規。次按結婚應有公開
    儀式及2人以上之證人；經依戶籍法為結婚之登記者，推定
    其已結婚，96年5月23日修正公布前之民法第982條第l、2項
    分別定有明文。而結婚不具備前開修正前民法第982條第l規
    定之方式者，無效，亦為同法第988條第l款所明定。再者，
    前開修正前民法第982條第2項之規定，係為避免公開儀式在
    舉證上之困難，凡結婚當事人依戶籍法為結婚之登記者，推
    定其已結婚而已，並非以戶籍登記為結婚之生效要件，若有
    證據以資證明其未有公開之儀式及2人以上證人之法定結婚
    要件時，非不得推翻其推定。故當事人如未履行或未完全履
    行婚姻要件時，其婚姻既不成立，自不發生任何婚姻之法律
    上效力，發生爭執時，有即受確認判決之法律上利益者，自
    得起訴請求確認婚姻關係不成立之訴。
四、查被上訴人所主張之前開事實，有戶籍謄本在卷可證，並經
    證人林金葉結證明確，自堪信為真實。上訴人雖辯稱兩造曾
    於請二名証人証婚，並在餐廳宴客云云。惟為被上訴人所否
    認，上訴人並未舉証以實其說，已難認其主張為可取。況上
    訴人亦自承，兩造結婚証書上簽名之証人係於河南路某大樓
    之辦公室內，並非所有人可以任意進出之處（見本院卷第36
    頁反面），顯見該結婚証書上所載於東海餐廳宴客並經証人
    簽名一節，即非真實。況其中一証人身分証亦無英文字母，
    益証被上訴人所稱結婚証書上簽名之証人係由其自報紙上所
    找來一節，堪信為真正。再參以兩造均稱，88年3月2日結婚
    之登記係慮及即將於同年3月出生之小孩，而兩造之女張芷
    瑄於88年3月l9日出生，復有戶籍謄本附卷足稽。益難認定
    兩造結婚登記確有公開之儀式或結婚之真意。則兩造雖因結
    婚登記而推定已結婚，然依前開證據，已足推翻前開結婚推
    定。而兩造既無結婚之事實，僅在戶籍上為結婚之登記，而
    徒具婚姻之形式，其等間之婚姻應不成立。又前開不實之結
    婚登記，致兩造間因婚姻關係所生之親屬、扶養、繼承等私
    法上權利義務存否即不明確，此等法律關係有無即有不安之
    狀態，並得以確認判決除去，被上訴人應有即受確認判決之
    法律上利益，而得起訴請求確認。從而，被上訴人請求確認
    兩造間之婚姻關係不成立，為有理由，應予准許。
五、綜上所述，本件被上訴人主張為可採，上訴人所辯均為無可
    取。被上訴人訴請確認兩造於88年3月2日之結婚婚姻關係不
    成立，為有理由，應予准許。是則原審判決確認兩造間之婚
    姻關係不成立，於法並無不合。上訴意旨指摘原判決不當，
    求予廢棄改判，為無理由，應予駁回其上訴。
六、據上論結，本件上訴為無理由，依民事訴訟法第449條第l項
    、第78條，判決如主文。
中    華    民    國    98    年    3     月    11    日
                  民事第六庭    審判長法  官  袁再興
                                      法  官  陳賢慧
                                      法  官  吳惠郁
以上正本係照原本作成。
如對本判決上訴，須於收受判決送達後二十日內向本院提出上訴
書狀，其未表明上訴理由者，應於提出上訴後二十日內向本院提
出上訴理由書（須按他造人數附具繕本）。
上訴時應提出委任律師為訴訟代理人之委任狀。具有民事訴訟法
第四百六十六條之一第一項但書或第二項之情形為訴訟代理人者
，另應附具律師及格證書及釋明委任人與受任人有該條項所定關
係之釋明文書影本。
                                      書記官  周巧屏
中    華    民    國    98    年    3     月    12    日
                                                      Ｖ


司法院資訊處製作；財團法人民間司法改革基金會備份。
